【裁判字號】    98,消債抗,277
【裁判日期】    990831
【裁判案由】    更生事件
【裁判全文】
臺灣臺北地方法院民事裁定           98年度消債抗字第277號
抗  告  人  甲○○
上列抗告人因消費者債務清理事件聲請更生，對於中華民國98年
9月30日本院97年度消債更字第1706號裁定提起抗告，本院裁定
如下：
    主  文
原裁定廢棄。
債務人甲○○自中華民國九十九年八月三十一日下午四時起開始
更生程序。
命司法事務官進行本件更生程序。
    理  由
一、按債務人不能清償債務或有不能清償之虞者，得依本條例所
    定更生或清算程序，清理其債務；而法院開始更生程序之裁
    定，應載明其年、月、日、時，並即時發生效力；法院裁定
    開始更生或清算程序後，得命司法事務官進行更生或清算程
    序，必要時得選任律師、會計師或其他適當之自然人或法人
    一人為監督人或管理，消費者債務清理條例（下稱消債條例
    ）第3條、第45條第1項、第16條第1項分別定有明文。次按
    債務人對於金融機構因消費借貸、自用住宅借款、信用卡或
    現金卡契約而負債務，在聲請更生或清算前，應提出債權人
    清冊，以書面向最大債權金融機構請求協商債務清償方案並
    表明共同協商之意旨；債務人與金融機構協商成立者，不得
    聲請更生或清算，但因不可歸責於己之事由，致履行顯有重
    大困難者，不在此限；本條例施行前，債務人依金融主管機
    關協調成立之中華民國銀行公會會員辦理消費金融案件無擔
    保債務協商機制與金融機構成立之協商，準用前項之規定，
    消債條例第151條第1項、第5項、第6項亦有明定。又債務人
    之收入扣除其與金融機構協商約定之還款金額後，顯不足以
    維持最低生活者，無法履行協商條件致發生毀諾之情事，核
    屬消債條例第151條第5項但書所規定之不可歸責於己致履行
    顯有重大困難之事由，且該條項並未以「成立協商後須另行
    發生不可歸責於己之因素導致履行顯有重大困難」為要件，
    故協商時所成立之條件依債務人之收入已發生履行顯有重大
    困難，即屬不可歸責於己之事由（臺灣高等法院暨所屬法院
    97年法律座談會民事類提案第44號參照）。
二、抗告人即債務人以有不能清償債務之虞，經與最大債權銀行
    復華商業銀行股份有限公司（下稱復華銀行）進行前置協商
    程序而協商不成立，向本院聲請准予開始消債條例之更生程
    序。原法院以：抗告人聲請更生，未提出(1)其所扶養之親屬
    民國95、96年度之各類所得資料清單、1個月內之財產歸屬
    資料清單及現有收入證明。(2)因不可歸責於己之事由致履行
    原協商方案顯有重大困難之理由，並提出相關證明文件。(3)
    與金融機構協商成立後，迄聲請更生之日止，依原協商之約
    定，按各期清償之金額及證明，並註明自何時起未清償及無
    法清償之原因。(4)其名下股票售出之時間，所得價金之用途
    、流向，並提出證明文件到院，經原法院於97年12月8日裁
    定命其於10日內補正，卻未遵期補正，不合程式等為由，裁
    定駁回抗告人更生之聲請。抗告人不服原裁定，而提起抗告
    。
三、抗告意旨略以：因抗告人之父母堅不提供前開所得及財產資
    料，因家中大小事，皆是母親決定，伊與母親溝通多次，母
    親還是不願意提供前述資料，而母親患有燥鬱症，不敢再有
    過多刺激，又前述(2)至(4)之資料，抗告人能提供的部分均已
    遵期提出，茲於抗告時再次重新補充所需之文件，是原裁定
    確有違誤，爰依法提起本件抗告等語。
四、經查：
  (一)抗告人於消債條例施行前之95年6月21日，業就其積欠各金
    融機構之無擔保債務，利用金融主管機關協調成立之中華民
    國銀行公會會員辦理消費金融案件無擔保債務協商機制，與
    各債權銀行成立協商，約定自95年6月起，分80期、利率3%
    ，每月以新臺幣（下同）40,772元，依各債權銀行債權金額
    比例清償債務，惟自協商成立後繳款至96年7月間，自96年8
    月起毀諾等情，業據抗告人自承在卷，並有協議書及無擔保
    債務還款計畫表、抗告人製作之協商繳款存摺記錄與存摺影
    本在卷可稽（見分別原法院卷第97、98、99至127頁），堪
    可認定。
  (二)查抗告人於協商成立當時負債總額為3,952,934元，其95年
    度所得為595,000元，96年度所得為90,150元，97年度所得
    為797,971元，名下有89年出廠之汽車1輛及股票10股之情，
    業據抗告人陳明在卷，且有抗告人所提之財產及收入狀況說
    明書、勞工保險被保險人投保資料表、講師聘僱契約書、房
    屋租賃契約書、債權人清冊、財團法人金融聯合徵信中心當
    事人查詢個人資料回覆書、債務人清冊（分別見原法院卷第
    7至9、13至24、32至48頁）、抗告人之財政部臺北市國稅局
    95、96年度綜合所得稅各類所得資料清單及財產歸屬資料清
    單（見本院卷第91至94頁），及本院依職權調閱之財政部稅
    務電子閘門財產所得調件明細表可憑（見本院卷第62至68頁
    ），堪認為真實。
  (三)縱使抗告人無法提出伊於96年間遭資遣及患有僵直性脊椎炎
    而失業之原因證明，以及其父母需由伊扶養之證據資料，則
    以抗告人於95年間之收入為595,000元，則平均月收入約為4
    9,583元（計算式為：595,000÷12＝49,583，元以下四捨五
    入）計算，參酌行政院主計處公告之95年度臺北市每人每月
    最低生活費標準為14,377元（以每年家庭收支調查，計算出
    平均每人每月消費支出之60%作為最低生活費），則抗告人
    每月收入扣除最低生活費用後，僅剩35,206元，顯無按月償
    還40,772元之能力，堪認抗告人於協商時之資力不足履行協
    商條件，確已發生履行顯有重大困難之情形，揆諸前開說明
    ，抗告人於協商成立後未能履行而予以毀諾，即屬不可歸責
    於己之事由。又抗告人自承現負有340萬餘元之債務，又因
    不可歸責於己之事由，致履行原協商條件有重大困難，從而
    ，抗告人有不能清償債務之虞之事實，洵堪認定。
五、綜上所述，本件抗告人既與最大債權銀行進行實質協商，因
    無力償還協議金額而毀諾，屬不可歸責於己之事由，復未經
    法院裁定開始清算程序或宣告破產，其無擔保或無優先權之
    債務總額未逾1,200萬元，又無消債條例第6條第3項、第8條
    或第46條各款所定駁回更生聲請之事由存在，則抗告人聲請
    更生，洵屬有據。原裁定以抗告人未遵期補正所命提出之證
    明文件為由，而駁回抗告人更生之聲請，尚有未洽，抗告意
    旨指摘原裁定不當，求予廢棄，為有理由，爰由本院廢棄原
    裁定，並裁定准予抗告人更生之聲請，且依首開規定命司法
    事務官進行本件更生程序，爰裁定如主文所示。
六、抗告人應於本件更生程序開始後，由債權人會議可決或由法
    院裁定認可其更生方案後方能實行，倘未能經債權人會議可
    決或經法院裁定認可，則依消債條例第61條規定，應續行清
    算程序，恐非有利於抗告人，故抗告人於更生程序開始後，
    應撙節支出、節制慾望及避免貪圖享受，不得為非必要生活
    之消費，並應提出足以為債權人接受或經法院認為公允之更
    生方案以供採擇，附此敘明。
七、據上論結，本件抗告為有理由，依消債條例第15條，民事訴
    訟法第492條，裁定如主文。
中    華    民    國    99    年    8     月    31    日
              民事第一庭    審判長法  官  許紋華
                                  法  官  熊志強
                                  法  官  賴秀蘭
上為正本係照原本作成。
本裁定不得再抗告。
中    華    民    國    99    年    8     月    31    日
                                  書記官  李佩芳

司法院資訊處製作；財團法人民間司法改革基金會備份。
